臺灣士林地方法院民事判決　　　　　　　 96年度訴字第502號
原　　　告　丙○○
訴訟代理人　己○○
　　　　　　游孟輝律師
被　　　告　戊○○
　　　　　　　　　　　林區戶政事務所）
　　　　　　甲○○○
　　　　　　丁○○○
共　　　同
訴訟代理人　蔡信章律師
複　代理人　乙○○
上列當事人間請求清償債務事件，本院於中華民國96年8 月22日
言詞辯論終結，判決如下：
    主  文
被告戊○○應給付原告新臺幣貳拾陸萬貳仟貳佰柒拾元。
原告其餘之訴駁回。
訴訟費用新台幣壹萬貳仟捌佰捌拾元由被告戊○○負擔十分之二
即新臺幣貳仟伍佰柒拾陸元，餘新臺幣壹萬零佰零肆元由原告
負擔。
本判決第一項得假執行。但被告戊○○如以新臺幣貳拾陸萬貳仟
貳佰柒拾元為原告預供擔保，得免為假執行。
原告其餘假執行之聲請駁回。
    事實及理由
壹、程序部分：
一、按訴狀送達後，原告不得將原訴變更或追加他訴，但請求之
    基礎事實同一者或減縮應受判決事項之聲明者，不在此限，
    民事訴訟法第255 條第1 項但書第2 款、第3 款定有明文。
    本件原告起訴時，原聲明「被告應連帶給付原告新臺幣120
    萬元整及自起訴狀繕本送達之翌日起至清償日止，按年息5
    ％計算之利息」，嗣變更聲明為：「被告應連帶給付原告新
    臺幣120 萬元整」（見本院卷第81頁），本於同一法律關係
    為聲明減縮，核依首揭法條規定，應予准許，先予敘明。
貳、實體部分：
一、原告起訴主張：被告戊○○及其父許金生於民國83年11月22
    日向訴外人張龍進借貸新臺幣（下同）84萬元，2 人共同簽
    發同額本票1 紙（票面號碼：385976號，到期日84年11月20
    日，下稱系爭本票），許金生並以自己所有坐落臺北市○○
    區○○段1 小段246 地號土地及其上建物臺北市○○區○街
    21巷34號2 樓（下稱系爭房地）設定第2 順位最高限額抵押
    權，作為張龍進債權之擔保；嗣張龍進於84年3 月14日起將
    上開消費借貸債權、本票債權及抵押權權利讓與原告，原告
    經本院90年執字第7143號拍賣抵押物參與分配受償84萬元，
    然依分配表之記載，原告尚有3,830,400 元未受償。被告許
    金生於83年11月23日死亡，被告戊○○、甲○○○、丁○○○為繼承人，依民法第1147條、1148條規定，就其父許金生
    之上開借款債務應負擔連帶給付責任。又分配表上載明原告
    之總債權為4,670,400 元（本金＋利息＋違約金），經受償
    84萬元，依民法第323 條規定，先扣除利息、違約金後仍有
    本金債權尚未受償，是以本件債權清償分配期日為91年2 月
    15日，自91年2 月16日起以日息2 ％計算之利息至96年4 月
    15日止，被告等積欠金額達到4,005,120元（84萬0.2％
    5 年又59日＝3,165,120；84萬＋3,165,120＝4,005,120）
    ，原告僅就其中120 萬元先行請求被告連帶給付。抵押權設
    定契約書上之「利息」、「遲延利息」雖記載為「無」，然
    真意為「未約定利息」、「未約定遲延利息」，並非無償之
    意思。若認定原告不得以前開「日息0.2 ％計算利息」，依
    照民法第203 條及票據法第124 條準用第28條第2 項規定，
    原告仍得主張以年利6 釐計算利息，因而上開執行程序受償
    84萬元先抵償利息314,640元｛84萬6％365天2,280天
    （84年11月20日至91年2 月15日）＝314,640 ｝，餘額525,
    360 元抵償本金，原告仍有本金314,640 元及違約金3,830,
    400 元之債權未受償，原告自得主張本金314,640 元及自91
    年2 月16日起至今按年利6 釐計算之利息及違約金3,830,40
    0 元與自92年2 月16日起算按本金314,640 元之每萬元每日
    20元計算之違約金，原告所主張債權總額顯逾原告起訴請求
    之120 萬元，先就一部債權為請求。並聲明：(一)被告應連帶
    給付原告120 萬元整。(二)願供擔保請准宣告假執行。
二、被告則以：許金生於83年11月23日亡故，自不可能於84年3
    月14日與原告等訂立土地建築改良物他項權利移轉變更契約
    書，因此該份土地建築改良物他項權利移轉變更契約書自不
    生債權讓與之效力。縱使認定84年3 月14日訂立之土地建築
    改良物他項權利移轉變更契約書仍生債權讓與之效力，且認
    本件原告所主張之系爭面額84萬元之本票債權原本並未於本
    院90年度執字第7143號拍賣抵押物強制執行事件中受償，依
    票據法第22條第1 項及民法第880 條之規定，本票債權及抵
    押權皆已罹於時效：經查前揭本票之到期日為84年11月20日
    ，依票據法第22條第1 項之規定已因3 年間不行使而於87年
    11月20日消滅。復依前揭民法第880 條之規定，系爭抵押權
    亦因5 年間不行使而於92年11月20日消滅。原告於93年8 月
    12日向本院聲請強制執行，因此縱使原告所主張之系爭面額
    84萬元之本票債權未於90年度執字第7143號拍賣抵押物強制
    執行事件中受償，依票據法第22條第1 項及民法第880 條之
    規定，系爭本票債權及抵押權亦已罹於時效，至為灼然。至
    於83年11月21日之抵押權設定契約書中利息及遲延利息記載
    均為「無」，並非原告所陳「未約定利息」及「未約定遲延
    利息」之意，依民事訴訟法第358 條第1 項之規定及最高法
    院17年上字第1118號判例意旨，斷無將之曲解為「未約定利
    息」及「未約定遲延利息」之理。原告於91年2 月15日受償
    之84萬元皆為本金，而原告遲至96年4 月23日始提起本訴，
    縱有積欠原告違約金之情，違約金應屬民法第126 條所謂之
    其他不及1 年之定期給付債權，消滅時效為5 年，原告請求
    已罹5 年時效，被告等爰依法主張時效之抗辯。綜上所述並
    聲明：(一)原告之訴駁回。(二)如受不利益判決，願供擔保請准
    免為假執行。
三、兩造不爭執之事項：
(一)被告戊○○於83年11月22日向訴外人張龍進借款84萬元，並簽
  發系爭本票，約定清償日期為84年11月20日，票上同時蓋有許
  金生為發票人之印鑑章。
(二)許金生於83年11月23日死亡。
(三)原告在本院90年執字第7143號拍賣抵押物事件，就許金生所有
  之系爭房地，本於第2 順位抵押權人地位，受償84萬元。
四、得心證之理由：原告主張被告戊○○及其父許金生於83年11
    月22日向張龍進借貸84萬元，共同簽發系爭本票1 紙，許金
    生並提供系爭房地設定擔保，原告於84年3 月14日受讓消費
    借貸債權、本票債權及擔保物權，雖於本院90年執字第7143
    號拍賣抵押物事件受償84萬元，仍有本金、利息及違約金未
    受償之事實，為被告所否認，並以許金生在83年11月22日已
    經深度昏迷，且隔日亡故，是許金生並未與張龍進為前開交
    易行為，況且被告戊○○部分亦已清償完畢等語置辯，是兩
    造之爭點厥為：(一)許金生及被告戊○○與張龍進間84萬元之
    消費借貸、本票及抵押權設定行為之效力為何？(二)張龍進於
    84年3 月14日將上開債權連同擔保物權讓與原告之行為是否
    有效？(三)倘原告為債權受讓人，則兩造間之消費借貸或本票
    債權債務關係是否已經清償完畢？若未清償完畢有無罹於時
    效？茲析述如下：
(一)許金生及被告戊○○與張龍進間84萬元之消費借貸、本票及抵
  押權設定契約效力：
1.按當事人對於他造主張之事實，於言詞辯論時不爭執者，視同
  自認。民事訴訟法第280 條第1 項前段定有明文。查被告否認
  許金生與張龍進間有消費借貸、簽發本票及抵押權設定乙情，
  辯稱許金生在本票簽發之時已呈彌留狀態，隔天即死亡，並提
  出新光吳火獅紀念醫院出具乙種診斷證明書及許金生死亡證明
  書各1 紙為證，依診斷書記載「病患於83年9 月5 日凌晨由救
  護車送至本院急診已無生命跡象，經急救後轉加護病房，後於
  83年11月23日辦理自動出院，期間（即入院時點至83年11月23
  日亡故期間）病患一直深度昏迷。」（見本院卷第78、79頁）
  ，被告上開陳述為原告於言詞辯論時所不爭執，依前揭說明視
  同自認許金生在上揭期間為深度昏迷。次按無意識或精神錯亂
  中所為之意思表示無效，民法第75條後段亦有明定，查許金生
  在83年11月23日亡故，亡故前陷入深度昏迷並無意識，不可能
  在亡故前1 日即83年11月22日與張龍進訂定84萬元消費借貸契
  約，亦不可能同時與被告張萬全共同簽發系爭本票，更遑論在
  亡故前2 日即83年11月21日提供系爭房屋作為最高限額抵押之
  擔保，是以張龍進與許金生部分之消費借貸契約、本票之發票
  行為及抵押權設定行為皆屬無效，抵押權設定契約書所載之遲
  延利息約定亦屬無效，許金生不需就消費借貸關係、系爭票據
  負任何責任，原告本於消費借貸、票據債權及擔保物權受讓，
  請求被告戊○○、甲○○○、丁○○○為許金生之繼承人，依
  民法第1147條、第1148條規定，就許金生因消費借貸、票據所
  生之本金、利息及違約金連帶賠償責任，洵屬無據。被告抗辯
  許金生未為上開消費借貸、發票及抵押權設定行為等情，應可
  採信。
2.按票據上雖有無行為能力人或限制行為能力人之簽名，不影響
  其他簽名之效力。票據之偽造或票據上簽名之偽造，不影響真
  正簽名之效力。票據法第8 條及第15條分別定有明文。查原告
  主張被告戊○○與張龍進間存有前揭84萬元之消費借貸關係及
  本票發票行為，為被告所不爭執，並有系爭本票1 紙在卷可稽
  。系爭本票上縱使有許金生之簽名，依前揭說明，不因此影響
  戊○○身為發票人應負票據責任之效力，是戊○○與張龍進間
  存有84萬元消費借貸及本票債權債務關係之事實，足堪認定。
(二)張龍進於84年3 月14日將對許金生及被告戊○○之上開債權連
  同擔保物權與原告之行為是否有效？
  原告主張伊於84年3 月14日受讓張龍進對許金生、被告戊○○
  之消費借貸債權、本票債權及擔保物權。惟許金生與張龍進間
  之消費借貸、本票發票及抵押權設定行為皆為無效已如上述，
  許金生就系爭房地之抵押權設定行為既非有效，原告主張於84
  年3 月14日因受讓債權而隨同移轉之擔保物權約定自不生效力
  ，且許金生已於83年11月23日死亡，原告提出84年3 月14日之
  系爭房地「土地建築改良物他項權利權利移轉變更契約書」益
  難信為真正。是以原告所受讓者，應僅為張龍進對被告戊○○
  之消費借貸及本票債權，而消費借貸契約內容以本票票載內容
  為證，至被告抗辯原告只有受讓本票請求權，而未受讓消費借
  貸請求權，因為沒有借貸契約云云，經查被告在訴訟進行過程
  皆不爭執被告戊○○與張龍進間存有消費借貸關係，及債權讓
  與乙情，僅提出清償抗辯，今於最終言詞辯論期日翻異前詞，
  以沒有消費借貸契約乙詞置辯，自乏所據。本件原告係受讓張
  龍進對被告戊○○部分之消費借貸及本票債權之事實，堪以認
  定。
(三)兩造間之消費借貸或本票債權債務關係是否已經清償完畢？有
  無罹於時效？
1.原告在本院90年執字第7143號拍賣抵押物程序，本於消費借貸
  關係，以系爭本票為證，並以許金生系爭房地第2 順位最高限
  額抵押權人地位，參與分配受償84萬元。雖許金生之抵押權設
  定行為及抵押權權利移轉變更行為為無效，原告僅受讓張龍進
  對被告戊○○部分之消費借貸及本票債權已如上述，然原告及
  被告戊○○並不爭執因拍賣程序取得之84萬元為2 人間因消費
  借貸之清償款，此時拍賣程序之債務人即被告3 人，就甲○○○、丁○○○所為之給付雖非本件債務人，渠等為被告戊○○
  向原告清償，所為清償應屬民法第311 條之第三人清償，仍具
  有清償之效力。
2.按票據上之權利，對匯票承兌人及本票發票人，自到期日起算
  3 年間不行使，因時效而消滅。票據法第22條第1 項定有明文
  。查消費借貸之清償期及系爭本票之到期日為84年11月20日，
  票據上權利於87年11月20日時效屆至，經被告為時效抗辯，是
  以原告票據債權已罹於時效，原告係本於消費借貸關係受償前
  開拍賣抵押物程序之84萬元。
3.兩造不爭執本件消費借貸契約本金84萬元部分，惟就有無利息
  約定有爭議。按解釋契約應通觀全文，並斟酌立約當時之情形
  ，以期不失立約人之真意。解釋意思表示，固須探求當事人之
  真意，不得拘泥於所用之辭句，但所用之辭句業已表示當事人
  真意，無須別事探求者，即不得反捨所用之辭句而更為曲解。
  最高法院18年上字第1727號判例及86年臺上字第3042號判決可
  資參照。原告以土地建築改良物抵押權設定契約書上記載『「
  利息」、「遲延利息」為「無」』，係指「未約定利息」、「
  未約定遲延利息」為據，主張有利息之約定，為被告所否認，
  並以締約時並沒有利息約定為辯，惟依上開記載尚難認為有利
  息之約定，況該抵押權設定契約書所載之債務人僅許金生，亦
  不及被告戊○○，原告復未提出其他證據證明，是原告此部分
  主張並不足採。又原告主張另有違約金3,830,400 元未受償，
  並以本院90年度執字第7143號分配表之記載為據（見本院卷第
  83頁），惟查分配表雖已確定，僅有形式之確定力，即執行法
  院得依分配表分配發款之效力，並無確定債權存否之實質確定
  力，故不得以上開分配表之記載即認定有違約金債權存在，又
  如上所述，本件土地建築改良物抵押權設定契約書所載之債務
  人僅許金生，未及於戊○○，上開約定對被告戊○○亦不生效
  力，故原告主張另有違約金3,830,400 元未受償亦不足採。
4.按借用人應於約定期限內，返還與借用物種類、品質、數量相
  同之物；給付有確定期限者，債務人自期限屆滿時起，負遲延
  責任；遲延之債務，以支付金錢為標的者，債權人得請求依法
  定利率計算之遲延利息；應付利息之債務，其利率未經約定，
  亦無法律可據者，週年利率為百分之5 。清償人所提出之給付
  ，應先抵充費用，次充利息，次充原本。民法第478 條、第22
  9 條第1 項、第233 條第1 項、第203 條前段及第323 條分別
  定有明文。茲被告戊○○積欠原告借款債務未償，該項債務已
  屆清償期（84年11月20日）而仍未履行，自應負遲延責任，並
  應加計法定利息給付，惟就利息部分被告有為時效抗辯，是依
  民法第126 條規定，5 年間不行使之利息罹於時效。從而，原
  告於91年2 月15日之執行程序分配受償之84萬元，先償利息21
  萬元｛84萬5 ％365 天1825天（即86年2 月16日起至91
  年2 月15日，84年11月20日起至86年2 月16日之利息已罹於時
  效）＝21萬｝，再償本金63萬元，尚積欠本金21萬元。原告請
  求被告戊○○應給付91年2 月16日起至96年4 月15日止之本金
  利息，經扣除被告為時效抗辯之部分，是原告請求本金21萬元
  、利息52,270元（21萬5 ％365 1817＝52,270，91年4
  月24日至96年4 月15日，共1817天之利息），共262,270 元部
  份有理由，應予准許。
五、從而，原告依消費借貸之法律關係，請求被告戊○○給付26
    2,270 元部分為有理由，應予准許，超過上開範圍外之請求
    ，則無理由，應予駁回。兩造陳明願供擔保，聲請宣告假執
    行或免為假執行；經核原告勝訴部分，所命被告給付之金額
    未逾50萬元，應依職權宣告假執行，並依被告聲請免為假執
    行部分，酌定相當之擔保金額宣告之。原告其餘假執行之聲
    請，因訴之駁回而失所依據，不予准許。本院並依民事訴訟
    法第87條1 項之規定，依職權確定本件訴訟費用10分之2即
    2,576 元由被告戊○○負擔（計算式：裁判費12,880×0.2
    ＝2,576） ，餘10分之8 即10,304元由原告負擔（計算式：
    12,880×0.8 ＝10,304）。
六、本件事證已臻明確，兩造其餘攻擊防禦方法及所提證據核與
    判決結果無影響，爰不一一論述，併此敘明。
七、據上論結，原告之訴為一部有理由、一部無理由，依民事訴
    訟法第79條、第389 條第1 項第5 款、第392 條，判決如主
    文。
中　　華　　民　　國　　96　　年　　8　　月　　31　　日
                  民事第一庭　法　官　陳麗芬
以上正本證明與原本無異。
如對本判決上訴，須於判決送達後20日內向本院提出上訴狀。
中　　華　　民　　國　　96　　年　　9　　月　　6 　　日
                    　　　　　書記官　林宗勳
